【裁判字號】    97,消債更,386
【裁判日期】    980611
【裁判案由】    更生事件
【裁判全文】
臺灣新竹地方法院民事裁定           97年度消債更字第386號
聲  請  人  甲○○
上列當事人因消費者債務清理事件聲請更生，並聲請於更生裁定
前為保全處分，本院裁定如下：
    主  文
聲請駁回。
聲請費用由聲請人負擔。
    理  由
一、按債務人與金融機構協商成立者，不得聲請更生或清算。但
    因不可歸責於己之事由，致履行顯有重大困難者，不在此限
    ；本條例施行前，債務人依金融主管機關協調成立之中華民
    國銀行公會會員辦理消費金融案件無擔保債務協商機制與金
    融機構成立之協商，準用前項之規定，消費者債務清理條例
    （下稱消債條例）第8 條、第151 條第5 項、第6 項分別定
    有明文。準此，債務人如於消債條例施行前，已利用金融主
    管機關協調成立之中華民國銀行公會會員辦理消費金融案件
    無擔保債務協商機制，與金融機構成立協商，即須依約清償
    債務，僅於其後發生情事變更，在清償期間收入或收益不如
    預期，致該方案履行困難甚或履行不能，且因不可歸責於己
    之事由所致，始能聲請更生或清算，至如認該協商方案履行
    有其他不適當情形，即應再循協商途徑謀求解決，不得逕依
    消債條例聲請更生，蓋該債務清償方案係經債務人行使程序
    選擇權而與債權人締結之債務清理契約，其即應受該契約之
    拘束，且消債條例更生之規範目的，係在維持債務人基本生
    活之情況下，於債務人之能力範圍內盡力清償債務，非謂債
    務人得任意利用債務清理程序減輕債務，因此，為避免債務
    人針對已成立之協商方案任意毀諾，濫用更生或清算之債務
    清理程序，須債務人於協商成立後因不可歸責於己之事由，
    致其無法履行原定清償方案，始例外得依消債條例聲請更生
    或清算。
二、本件聲請人即債務人聲請更生意旨略以：聲請人於消費者債
    務清理條例施行前，曾依照中華民國銀行公會會員辦理消費
    金融案件無擔保債務協商機制與金融機構成立協商，每月應
    給付金融機構債權人新臺幣（下同）17,924元，協商並不合
    理，聲請人每月36,000元收入，還款金額高達收入二分之一
    ，該協商條件已超過聲請人負擔，聲請人努力苦撐數期但又
    遇到經濟不景氣之現實，物價指數上漲，客觀環境惡劣，打
    高爾夫球之客人大幅減少，薪水每月少了6,000 元以上，如
    今已無力繼續履行前開協商條件，顯非可歸責於聲請人之事
    由，致履行原協商條件顯有重大困難，銀行以當事人曾協商
    為由拒絕其為前置協商，聲請人無力負擔協商債務應可認定
    屬不可歸責於聲請人等語。
三、經查，本件聲請人前於95年9 月與全體無擔保債權銀行協商
    成立，並約定自95年9 月起開始分120 期按年息2%還款，每
    月還款17,924元，嗣於97年9 月毀諾未再還款，有無擔保債
    務還款計畫、協議書等影本在卷可稽，堪認聲請人於消費者
    債務清理條例施行前，確曾依照中華民國銀行公會會員辦理
    消費金融案件無擔保債務協商機制與金融機構成立協商，每
    月應給付金融機構債權人17,924元，是依消費者債務清理條
    例第151 條第5 項但書之規定，聲請人須有不可歸責於己之
    事由，致履行顯有重大困難，始得聲請更生。本件聲請人主
    張原協商不合理，經濟不景氣，物價指數上漲，客觀環境惡
    劣，其收入減少，每月尚需扶養父母，致聲請人無力負擔協
    商債務，係因非可歸責於己之事由而毀諾，提出全國財產稅
    總歸戶財產查詢清單、薪資轉帳明細、綜合所得稅各類所得
    資料清單、勞工保險被保險人投保資料表、水電費收據、債
    務協商請求書、協議書及無擔保債務還款計畫書、財產及收
    入狀況說明書、債權人清冊、財團法人金融聯合徵信中心當
    事人綜合信用報告、戶籍謄本等為憑。然查：
(一)、本件聲請人就其95年9 月與最大債權銀行星展商業銀行股份
    有限公司（下稱星展銀行）成立協商後，收入減少之原因，
    僅泛言因景氣蕭條，然而聲請人96年至今任職東方日星高爾
    夫球場，96年月收入平均40,312元，97年平均39,813元，97
    年間月薪曾有高達60,360元，最低有22,260元，月平均收入
    亦有40,312元，比當初聲請人協商時月收入36,000元高，有
    聲請人提出之薪資轉帳證明可稽，與聲請人所稱薪水減少之
    狀況不相符，協商成立後至聲請更生或清算時增加之支出為
    新增房租：租金每月8,000 元，有租賃契約書，新增醫療費
    用741 元，其餘支出與協商成立前皆同，聲請人稱須扶養父
    母2 人，聲請人共有3 名兄弟姊妹，依法應由兄弟姊妹平均
    負擔，聲請人僅須負擔4 分之1 ，以每人最低9829元計算，
    應為：9,829 2 / 4 ＝4,915 ，加上聲請人本身共為14,7
    44元，聲請人之父母皆領有老年津貼，每月各3,000 元，聲
    請人之扶養父母金額亦可減為3,415 元（計算式【（9,829
    －3,000） 4 】2） ，聲請人稱因父親拿退休金幫其償
    還民間債務，每月須償還父親10,000元，然由一般社會觀之
    ，子女生活困難，父母應不會過度要求，且聲請人子女之林
    筱珊已26歲，有工作能力，聲請人97年平均月收入為39,813
    元，扣除每月必要支出及扶養費後，尚有25,069元可資運用
    ，若再扣除每月須償還之協商金額尚餘7,145 元，依上開情
    事綜合觀之，在聲請人薪資收入及支出並未明顯變動之情形
    下，尚難認有何不可歸責於己致履行有重大困難之情事。
(二)、此外，聲請人與金融機構成立之協商時，縱債權人就協商之
    債權全然未為讓步，或達成之協商條件僅對債權人有利，而
    未能減低聲請人清償債務之沉重負擔，此亦難謂係「因不可
    歸責於己之事由，致履行有重大困難」，況聲請人嗣與金融
    機構成立之協商方案係分120 期按年息2%還款，每月還款17
    ,924 元 ，顯然金融機構並非全然未為讓步，且應已衡量聲
    請人之清償能力，減低聲請人清償債務之負擔，並非全然僅
    對債權人有利，亦足認聲請人就協商條件應已考慮自身履行
    能力而成立協商者，並非聲請人主張之協商不合理，其於協
    商成立時即無履行能力。據此，聲請人主張前與金融機構成
    立協商後毀諾係「因不可歸責之事由，致履行顯有重大困難
    」云云，尚不足採。且消債條例之立法目的，係為使不幸陷
    入經濟困境之人得以清理債務、重建生活，並在清理過程中
    能保有符合人性尊嚴之最低基本生活，而非維持債務人過去
    慣常之寬逸生活，是債務人仍應盡力節省開支，攢賸不必要
    雜項支出，以為支付債務，且評估履行原協商方案是否顯有
    重大困難時，並非由債務人任意主張其基本生活費用之數額
    ，以顯月薪收入不敷使用之不合理狀態，否則將造成揮霍無
    度致難以履行原協商方案者，反而更容易進入更生程序之不
    合理現象。
四、綜上，本件聲請人前經協商時，其收入情況與本件聲請時未
    有大幅變動，仍有履行清償之能力，俱如前述，既無情事變
    更，且無重大履行困難之處。況且，聲請人每月收入扣除協
    商成立所應繳之金額，再扣除每月應支出之金額，尚有剩餘
    聲請人既有固定收入之履行能力，縱認先前協商還款金額太
    高，亦得再經由個別債權銀行協商程序或向最大債權銀行聲
    請進行「個別協商一致性方案」之協商程序以求適當履債，
    據最大債權銀行星展銀行具狀表示：債務人表示每月可償還
    本行1,800元，並按二階段還款條件試算，攤還期限為249期
    0%，第一階段先簽72期，1-71期以每月1,800元償還，剩餘
    款於72期前重新審核債務人收支狀況，再簽訂第二階段清償
    方案，並提出原協議書、無擔保還款計劃、一般放款中途結
    清查詢單、中華民國銀行商業同業公會全國聯合會函可佐，
    而其他債權銀行亦陳明將比照該還款條件。債權銀行既已再
    讓步還款條件，聲請人自得再與債權銀行協商；準此，聲請
    人其毀諾尚難認係不可歸責於己之事由致生履行上顯有重大
    困難，自與消債條例第151條第5項但書規定之要件不符，從
    而，聲請人聲請更生，於法未合，應予駁回。
五、爰依消費者債務清理條例第8 條、第151 條5 項前段，裁定
    如主文。
中    華    民    國    98    年    6     月    11    日
                     民事第一庭法   官  林麗玉
上為正本係照原本作成。
如對本裁定抗告應於送達後10日內向本院提出抗告狀。（並繳納
抗告費壹仟元）。
中    華    民    國    98    年    6     月    11    日
                               書記官   陳思璟


司法院資訊處製作；財團法人民間司法改革基金會備份。
